【裁判字號】    97,上易,188
【裁判日期】    971223
【裁判案由】    侵權行為損害賠償
【裁判全文】
臺灣高等法院臺南分院民事判決  97年度上易字第188號
上  訴  人  甲○○
被  上訴人  丙○○
訴訟代理人  乙○○
上列當事人間請求侵權行為損害賠償事件，上訴人對於中華民國
97年7月7日台灣嘉義地方法院第一審判決（97年度訴字第306號
），提起上訴，本院於97年12月9日言詞辯論終結，判決如下：
    主  文
原判決除減縮部分外，關於命上訴人給付超過新台幣陸萬玖仟捌
佰玖拾肆元本息部分，及該部分假執行之宣告，暨該訴訟費用部
分，均廢棄。
上開廢棄部分，被上訴人在第一審之訴及假執行之聲請均駁回。
其餘上訴及免為假執行之聲請均駁回。
第一審（除減縮及確定部分外）、第二審訴訟費用由上訴人負擔
百分之七，餘由被上訴人負擔。
    事實及理由
壹、程序方面：
    按訴之變更或追加，非經他造同意，不得為之。但第255條
    第1項第2款至第6款情形，不在此限。又訴狀送達後，原告
    不得將原訴變更或追加他訴，但擴張或減縮應受判決事項之
    聲明者，不在此限；民事訴訟法第446條第1項、第255條第1
    項第3款分別定有明文。查被上訴人關於醫療費用部分，原
    請求新台幣（下同）14,017元，嗣於二審具狀陳稱住院之醫
    療費用計算有誤，更正為6,458元（見本院卷第47頁），核
    屬減縮應受判決事項之聲明，依上開規定應予准許，合先敘
    明。
貳、實體方面：
一、本件被上訴人主張：上訴人在嘉義市西區下埤里頂埤76號之
    42居所處工廠內，飼養黑白色相間之土犬1隻（下稱系爭土
    犬），本應注意依動物保護法第7條之規定為必要之防護措
    施，竟於民國96年7月30日晚上，疏未注意對於其所飼養之
    系爭土犬裝鐵鍊、戴口籠為適當隔離或為其他必要防護措施
    ，任該犬在其居處旁自由活動，嗣於同日晚上8時許，伊徒
    步行經該處時，遭該犬襲擊，致受有軀幹磨損或擦傷，髖、
    大腿、小腿、踝磨損或擦傷及狗咬傷之傷害，因而支出醫療
    費及受有減少勞動能力之損失，並增加生活費用之支出，且
    精神上所受驚嚇與肉體痛苦實非筆墨所能形容等情。爰求為
    命上訴人給付1,000,000元｛即(一)醫療費：14,017元＋(二)增
    加生活費用之支出：10,000元＋(三)減少勞動能力之損失：36
    ,000元＋(四)精神慰撫金：939,983元｝及自附帶民事訴訟起
    訴狀繕本送達翌日起算年息百分之5利息之判決｛原審判命
    上訴人給付207,617元（即(一)醫療費：14,017元（在本院減
    縮為6,458元）＋看護費用（增加生活費用）：10,000元＋
    (三)工作損失（減少勞動能力之損失）：33,600元＋(四)精神慰
    撫金：150,000元）本息，而駁回被上訴人其餘之訴，被上
    訴人就其敗訴部分並未聲明不服，上訴人就其敗訴部分提起
    上訴，並經被上訴人減縮醫療費用之請求為6,458元｝。
二、上訴人則以：因被上訴人拿安全帽要打系爭土犬，始會被該
    犬所咬，事後伊要包紅包給被上訴人，但為其所拒。又順興
    企業社之老闆與被上訴人是血親，被上訴人是否於該處工作
    顯有可疑，該社所開具之任職證明書難謂可信；看護費用之
    賠償必須被上訴人之傷害達須他人照顧之程度，否則被上訴
    人尚能自行照顧卻又任意僱請看護，豈非將此不利轉嫁給他
    人承受；而醫療費用，健保支付部分應予扣除不應認列，且
    被上訴人僅受輕傷，又未衡量伊事後欲包紅包給被上訴人之
    誠意，原審竟命給付高達15萬元之精神慰撫金，顯然過高等
    語，資為抗辯，並上訴聲明求為廢棄原判決不利部分，駁回
    被上訴人在第一審之訴，及為供擔保之免為假執行之宣告。
三、兩造不爭執之事項：
（一）上訴人在嘉義市下埤里頂埤76號之42居所處工廠內，飼養
      系爭土犬，於96年7月30日晚上8時許，被上訴人徒步行經
      該處時，遭該犬襲擊，致受軀幹磨損或擦傷，髖、大腿、
      小腿、踝磨損或擦傷及狗咬傷之傷害。
（二）住院醫療明細表被上訴人自付額僅5,286元。
四、兩造爭執之事項：
（一）被上訴人遭上訴人之系爭土犬咬傷，是否肇因於被上訴人
      持安全帽攻擊該犬所致？
（二）被上訴人是否支出醫療費6,458元及看護費10,000元，與
      因30日無法工作受有工作損失36,000元，及得請求之精神
      慰撫金之數額為何？
五、本院判斷：
（一）被上訴人遭上訴人之狗咬傷，是否肇因於被上訴人持安全
      帽攻擊該犬所致？
    (一)按動物保護法第7條規定：「飼主應防止其所飼養動物無
      故侵害他人之生命、身體、自由、財產或安寧。」，立法
      意旨在於飼主既因飼養而支配動物，而動物乃為非理性之
      物種，非無一定程度之危險性，飼主既因飼養而對動物有
      管領支配權能，自應控制該危險源，或為一定減低危險之
      舉措，以保護他人之生命、身體、自由、財產或安寧等法
      益。查上訴人為系爭土犬之飼主，依上開規定，自負有注
      意防免所飼養動物無故咬傷他人之客觀注意義務，而依上
      訴人之智識程度及意識能力，亦非不可預見若無一定之危
      險控制、降低措置（如裝鐵鍊、戴口籠），非無可能引發
      危險，甚至造成危險之實害；另觀上訴人之管領支配能力
      及外在客觀條件，上訴人對於危險之發生，亦非無迴避防
      免之可能性。
    (二)上訴人在嘉義市下埤里頂埤76號之42居所處工廠內，飼養
      系爭土犬，於96年7月30日晚上8時許，被上訴人徒步行經
      該處時，遭該犬襲擊，致受軀幹磨損或擦傷，髖、大腿、
      小腿、踝磨損或擦傷及狗咬傷之傷害，有被上訴人於告訴
      上訴人涉嫌過失傷害刑事案件（下稱系爭刑案）提出之行
      政院衛生署嘉義醫院（下稱署立嘉義醫院）96年7月30日
      診斷證明書可佐（見系爭刑案警訊卷第5頁），復為兩造
      所不爭。而上訴人於系爭刑案審理時，已坦承系爭土犬站
      立時高度約70至80公分，於96年7月30日晚上，未為系爭
      土犬裝鐵鍊、戴口籠之事實｛見原審97年度簡上字第30號
      刑案卷（下稱系爭刑案簡上卷）第3、46頁｝，並經證人
      李建璋即案發時上訴人工廠之員工證實在卷（見系爭刑案
      簡上卷第42－44頁），並有系爭土犬之照片1張在卷可參
      （見系爭刑案警訊卷第6頁），可見系爭土犬體型並非瘦
      小，而潛藏攻擊性，與一般所飼養之寵物狗具有溫馴之犬
      性有別，上訴人竟未以鐵鍊限制該犬行動範圍，或為該犬
      戴上口籠，以避免咬傷他人，難謂無違反動物保護法第7
      條規定之注意義務，足認上訴人未為必要之危險降低之防
      免措置，使該危險具體實現，致被上訴人受有前述之傷害
      ，足見該傷害結果於客觀上係可歸責於上訴人無訛。此為
      系爭刑案所同認，因經原審刑事庭判決上訴人過失傷害處
      拘役15日（原判決誤載為50日）確定，有系爭刑案偵審全
      卷可按。可見上訴人就被上訴人遭其飼養之系爭土犬咬傷
      ，實難辭過失之咎。
    (三)上訴人雖辯稱係被上訴人先行以安全帽攻擊系爭土犬云云
      ，惟已為被上訴人所否認，而證人李建璋於系爭刑案審理
      時雖證稱：當天在工作時，聽到狗叫抬頭看到被上訴人拿
      安全帽在打狗，之後就跳上貨車車斗，但沒有看到狗咬被
      上訴人之情形等語（見系爭刑案簡上卷第41-44頁）。但
      查被上訴人確遭系爭土犬咬傷，致受有前揭傷害，依李建
      璋所證，其抬頭目睹時，未見到該犬有咬被上訴人，須臾
      被上訴人即跳上貨車車斗，可見李建璋聽聞犬吠時始抬頭
      查看，並未目睹該犬咬被上訴人之情形，足認系爭土犬係
      於李建璋目睹之前，即已咬傷被上訴人無訛。是其證稱看
      到被上訴人拿安全帽打狗乙節，應是在被上訴人遭系爭土
      犬咬傷後潛意識下之自我防衛行為。上訴人復未能舉出具
      體之事證，以證明其前述之抗辯為真實，自不能以李建璋
      目睹之片段經過情形，而推認被上訴人係「先行」以安全
      帽攻擊挑釁系爭土犬致受咬傷。
（二）被上訴人是否支出醫療費6,458元及看護費10,000元，與
      因30日無法工作受有工作損失36,000元，及得請求之精神
      慰撫金之數額為何？
      按因故意或過失，不法侵害他人之權利者，負損害賠償責
      任。故意以背於善良風俗之方法，加損害於他人者亦同；
      不法侵害他人之身體或健康者，對於被害人因此喪失或減
      少勞動能力或增加生活上之需要時，應負損害賠償責任；
      不法侵害他人之身體、健康、名譽、自由、信用、隱私、
      貞操，或不法侵害其他人格法益而情節重大者，被害人雖
      非財產上之損害，亦得請求賠償相當之金額，民法第184
      條第1項、第193條第1項及第195條第1項前段分別定有明
      文。本件既因上訴人對其飼養之系爭土犬未為必要之防範
      措施，致該犬咬傷被上訴人，而難辭過失之咎；則被上訴
      人依前述規定，請求上訴人負侵權行為損害賠償責任，自
      屬有據。爰就被上訴人各項請求是否正當，分述如下：
    (一)醫療費：
      被上訴人主張因前述受傷，共支出醫療費6,458元，已提
      出署立嘉義醫院醫療費收據（影本）4紙為證（見一審附
      民卷），然依該醫院函附費用明細表所載自付額僅5,286
      元（見本院卷第35頁），並為兩造所不爭，被上訴人並表
      明僅就自付額請求（見本院卷第45頁），則其書狀又更正
      其金額為6,458元（見本院卷第47頁），顯屬無據。自應
      以其實際所支付之自付額5,286元，為得請求上訴人賠償
      之金額。
    (二)看護費用：
      被上訴人因受傷共住院5日，有署立嘉義醫院診斷證明書
      （影本見一審附民卷附）可憑，而被上訴人主張於住院期
      間僱請看護照顧，每日看護費為2,000元，共支出10,000
      元，並提出看護張月如出具之收據（影本）1件為證（見
      一審訴字卷第27頁），查被上訴人因前述傷口發炎產生組
      織炎，需使用靜脈注射抗生素治療，始需住院等情，為署
      立嘉義醫院97年9月24日嘉醫歷字第0970005773號函所載
      明（見本院卷第34頁），且當時又未結婚（見本院卷第32
      頁），自需有人照料以復原傷情，則其於住院期間僱請看
      護照料，並未逾一般社會常情之需求，上訴人空言質疑此
      部分之支出，並無可採；則被上訴人主張於住院期間支出
      看護費10,000元，尚未逾越一般之支出標準，當難認不正
      當。
    (三)工作損失：
      被上訴人主張其因前述傷害無法工作而受有不能工作之損
      失，固據提出順興企業社之員工在職證明書（影本）、順
      興企業社之無薪證明及署立嘉義醫院醫診斷證明書（影本
      ）各1件為證。然查順興企業社負責人係被上訴人之父親
      乙○○（亦為本件被上訴人之訴訟代理人），而被上訴人
      所提出之無薪證明，亦是被上訴人之父親所開立，此為被
      上訴人父親於本院準備程序所自承（見本院卷第31頁），
      是被上訴人是否為順興企業社之員工，已非無疑；經本院
      向勞工保險局（下稱勞保局）函詢被上訴人之投保薪資，
      被上訴人自91年4月1日（投保單位：德寶家電股份有限公
      司）退保後，嗣於96年2月13日加保，投保單位則為嘉義
      區漁會，並未有經由順興企業社投保勞工保險之事證資料
      ，有該局97年9月25日保承資字第09710313930號函附被上
      訴人投保資料表可稽（見本院卷第37－38頁），即難遽認
      被上訴人於受傷當時確為順興企業社之員工，而有其主張
      任職該企業社技術員，每日工資為1,200元之情事。是其
      雖提出96及97年由順興企業社向國泰世紀產物保險股份有
      限公司投保團體傷害險保險單（影本見本院卷第48－51頁
      ）欲為佐證，惟順興企業社既為其父乙○○所經營，則乙
      ○○於為順興企業社員工投保團體傷害險時，附帶將被上
      訴人一併投保，當為人情之常，自不能以此便宜或基於親
      情而附帶投保團體傷害險之形式，因而否定勞保局前述函
      復未由順興企業社投保勞工保險之事實。惟被上訴人係73
      年6月4日生，為其前述診斷證明書（影本）所載明，於受
      傷時甫年滿23歲，正值青壯年時期，非無一般勞工之工作
      能力，即難認無行政院頒布之每月最低基本工資額17,280
      元之收入。又被上訴人因前述傷害自96年7月31日住入署
      立嘉義醫院治療至同年8月4日出院，共住院5日，為其所
      提前述診斷證明書（影本）所載明，自有該5日不能工作
      之損失。惟被上訴人於出院後，僅於同年8月7日門診治療
      一次，為署立嘉義醫院前揭函所載明，可見被上訴人出院
      後經96年8月7日門診治療，已不影響其正常工作之能力，
      則若仍須休養，亦僅以該次門診之時間為合理，是以被上
      訴人所提署立嘉義醫院97年6月13日診斷證明書（影本見
      一審訴字卷第25頁）雖載被上訴人「出院後宜在家休養四
      週」等語，並無法否定其在96年8月7日最後門診治療後之
      工作能力，當不能以該診斷證明書所載宜休養之週數，推
      認該段期間被上訴人必不能工作而有減少工作收入之損失
      。準此，被上訴人不能工作之天數，應自96年7月31日住
      院起，算至最後一次門診治療之同年8月7月止，前後合計
      為8天。依行政院頒布之每月最低基本工資額17,280元計
      算，被上訴人不能工作因而減少工作收入之損失為4,608
      元｛即17,280÷30×8=4,608｝，逾此部分之請求，即屬
      無據。
    (四)精神慰撫金：
      被上訴人為系爭土犬咬傷時，年甫滿23歲，未婚，無財產
      ，高職畢業；上訴人現年47歲，已婚，無財產，國小畢業
      ，從事千斤頂工作，名下有一輛汽車（見系爭刑案簡上卷
      第47頁），有兩造之財產歸屬資料清單可稽（見一審訴字
      卷第12、13頁）。經審酌兩造上述之教育程度、身分、地
      位、經濟能力，與上訴人在事發後曾欲包紅包給被上訴人
      慰問，然為被上訴人所拒，為被上訴人所未否認，及被上
      訴人所受之傷害僅住院五天又自付前述些微之醫療費尚非
      重大等一切情狀，認被上訴人請求之精神慰撫金以50,000
      元為適當，逾此部分之請求，尚屬過高，不應准許。
    (五)上述各項合計之金額為69,894元｛即(一)醫療費：5,286元+
      (二)看護費用：10,000元+(三)工作損失：4,608元＋(四)精神慰
      撫金：50,000元＝69,894元）。
（四）綜上所述，被上訴人本於侵權行為損害賠償請求權之法律
      關係，請求上訴人給付69,894元，及自附帶民事訴訟起訴
      狀繕本送達翌日即97年4月18日起，按年息百分之5計算之
      利息部分，洵屬正當，應予准許；逾此部分之請求，尚非
      正當，要難准許。原審就超過上開應准許部分，為上訴人
      敗訴之判決，自有未洽。上訴意旨，就此部分指摘原判決
      不當，求予廢棄，為有理由。自應將原審此部分判決予以
      廢棄，改判駁回被上訴人在第一審之訴及假執行之聲請。
      至於上開應准許部分，原審判命上訴人給付，經核於法洵
      無違誤。上訴意旨，就此部分，仍執陳詞，指摘原判決不
      當，求予廢棄，為無理由，應駁回其上訴。
六、本件命上訴人給付之金額並未逾1,500,000元，依民事訴訟
    法第466條第1項規定，不得上訴第三審法院；經本院宣示後
    ，即告確定（同法第398條第2項參照），自無假執行之問題
    ，上訴人即無免為假執行之餘地，是其猶聲請供擔保免為假
    執行，核無必要，應予駁回。
七、又本件判決結果已臻明確，兩造其餘主張及攻擊或防禦方法
    並其他證據資料，經本院斟酌後，認對判決結果無影響，爰
    不再逐一論述，附此說明。
八、據上論結，本件上訴為一部有理由，一部無理由，依民事訴
    訟法第450條、第449條第1項、第79條，判決如主文。
中    華    民    國    97    年    12    月    23    日
                  民事第一庭    審判長法  官    林金村
                                      法  官    張世展
                                      法  官    蘇清恭
上為正本係照原本作成。
不得上訴。
中    華    民    國    97    年    12    月    23    日
                                      書記官    李梅菊


司法院資訊處製作；財團法人民間司法改革基金會備份。
